臺灣臺中地方法院刑事判決　　　　　　　　　　　　　九十年度易字第三五二二號
　　公　訴　人　臺灣臺中地方法院檢察署檢察官
　　被　　　告　甲○○
右列被告因違反醫師法等案件，經檢察官提起公訴（九十年度偵字第一五六八八、一
五六九０號），本院判決如左：
    主  文
甲○○未取得合法醫師資格，擅自執行醫療業務，處有期徒刑壹年陸月，緩刑肆年。
扣案之消炎藥壹瓶、消炎藥壹包沒收。
    事  實
一、甲○○係位於台中縣大雅鄉○○村○○路九之七六號「齒模商號」之齒模技術士
    ，明知未具有合法之牙醫師資格，不得執行為病患拔牙、在牙齦植入固定釘、塗
    抹止痛藥、假牙拆卸安裝及給藥等醫療業務，竟於民國八十九年十二月十七日，
    在台中縣大雅鄉○○村○○路九之七六號之齒模商號，見乙○○因牙痛前往就診
    ，未經牙醫師看診或指示下，即擅自為乙○○拔除左下顎第三顆至第七顆牙套，
    因拔除過程中施用之力道不平衡，使左下顎第五顆牙齦裂傷，甲○○乃將原植入
    第五顆牙齦之固定釘拔除，再分別在該處與下顎左右側第三根牙齦處，植入新固
    定釘，並對右下顎第三顆至第七顆牙部分，套取牙齒模型，供作製作假牙模型之
    用，俟於八十九年十二月十八日，乙○○因牙齦裂傷發炎疼痛，再度前往前開處
    所，要求甲○○處理，甲○○即前往不知名之藥房購置消炎藥水、消炎藥後，自
    行為乙○○塗抹消炎藥水，並給予消炎藥帶回服用，且告知乙○○前往牙科診所
    就診，而不當執行前開醫療業務。嗣於九十年五月十一日，經乙○○提出告訴，
    始為警循線獲悉上情，並提出前開消炎藥一瓶、消炎藥一包供扣案為證。
二、案經乙○○告訴暨臺灣臺中地方法院檢察署檢察官自動檢舉偵查起訴。
    理  由
一、訊據被告甲○○對於右揭時地，不具牙醫師資格，卻擅自為告訴人乙○○進行拔
    牙、在牙齦植入固定釘、塗抹止痛藥、假牙拆卸安裝及給藥等醫療業務等情，業
    經坦認屬實，核與告訴人乙○○指述情節相符，並有扣案之消炎藥一瓶、消炎藥
    一包為證，被告甲○○自白供述與事實相符，應堪置信。按齒模製造技術員之工
    作範圍，依齒模製造技術員管理辦法第三條規定係以從事齒模製造技術並依牙醫
    師或鑲牙生指示得從事助理鑲牙工作；製作齒模（或稱做假牙）應由醫師或鑲牙
    生自病人口腔中取得模型後，交由齒模製造者鑄造假牙，其成品再交由牙醫師或
    鑲牙生於病人口腔中進行試戴及裝置，另關於「拔牙」、「在牙齦植入固定釘」
    、「塗抹止痛藥」、「假牙拆卸、安裝」等，屬醫療行為，未具牙醫師資格者，
    不得為之，業經臺中縣衛生局以九十年七月二十七日九０衛醫字第三三六五四號
    函示在卷可稽，被告甲○○不具牙醫師資格，而從事為告訴人乙○○進行拔除牙
    套、固定釘、植入固定釘、套取牙齒模型、塗抹消炎藥、給予消炎藥服用等醫療
    行為，顯已違反醫師法第二十八條第一項之規定。本件事證已臻明確，被告甲○
    ○犯行，洵堪認定。
二、按醫師法業於九十一年一月十六日修正公布，並於九十一年一月十八日生效施行
    ，修正前之醫師法第二十八條第一項規定：「未取得合法醫師資格，擅自執行醫
    療業務者，處一年以上三年以下有期徒刑，得併科新台幣三萬元以上十五萬元以
    下罰金，其所使用之藥械沒收之。但合於左列情形之一者，不在此限：一、在中
    央衛生主管機關認可之醫院，於醫師指導下實習之國內醫學院、校學生或畢業生
    ；二、在醫療機構於醫師指示下之護士、助產士或其他醫事人員；三、合於第十
    一條第一項但書規定者；四、臨時施行急救者。」，修正後之醫師法第二十八條
    規定：「未取得合法醫師資格，擅自執行醫療業務者，處六個月以上五年以下有
    期徒刑，得併科新台幣三十萬元以上一百五十萬元以下罰金，其所使用之藥械沒
    收之。但合於左列情形之一者，不罰：一、在中央主管機關認可之醫療機構，於
    醫師指導下實習之醫學院、校學生或畢業生；二、在醫療機構於醫師指示下之護
    理人員、助產人員或其他醫事人員；三、合於第十一條第一項但書規定；四、臨
    時施行急救。」，修正後之醫師法第二十八條將法定最高刑度提高為五年以下有
    期徒刑，顯較修正前之法定最高刑度三年有期徒刑為高，依刑法第二條第一項比
    較新舊法適用之結果，自應以適用修正前之醫師法第二十八條第一項之規定，較
    有利於被告甲○○。被告甲○○不具牙醫師資格，而從事為告訴人乙○○進行拔
    除牙套、固定釘、植入固定釘、套取牙齒模型、塗抹消炎藥、給予消炎藥服用等
    醫療行為，核其所為，係犯修正前之醫師法第二十八條第一項之為取得合法醫師
    資格，擅自執行醫療業務罪。爰審酌被告甲○○不具合法之牙醫師資格，竟擅自
    執行醫師業務，蔑視國家專業證照制度，為圖一己之力，輕忽病患就診之權益，
    致使病患之身體、健康受有不當危害之虞，惟被告甲○○業經坦承犯行，犯後態
    度良好，且力圖善後，避免告訴人乙○○之損害，並積極與告訴人乙○○協調和
    解事宜，雖因和解條件未能達成協議，然被告甲○○頗有悛悔誠意等一切情狀，
    量處如主文所示之刑。末查：被告甲○○未曾受有期徒刑以上刑之宣告，此有臺
    灣高等法院被告全國前案紀錄表一份、臺灣臺中地方法院檢察署刑案資料查註紀
    錄表一份在卷可稽，被告甲○○經此偵審教訓，當能知所警惕，信無再犯之虞，
    本院認所宣告之刑，以暫不執行為適當，併諭知緩刑肆年，以啟自新。
三、扣案之消炎藥壹瓶、消炎藥壹包，係被告甲○○交予告訴人乙○○作為止疼消炎
    之藥劑，應依修正前之醫師法第二十八條第一項之規定，併予諭知沒收。
四、公訴意旨另以：被告甲○○為告訴人乙○○拔除左下顎第三顆至第七顆牙套，因
    拔除過程中施用之力道不平衡，使左下顎第五顆牙齦裂傷，造成牙齦裂傷發炎疼
    痛，因認被告甲○○另涉犯刑法第二百八十四條第二項之業務過失傷害罪嫌云云
    。訊據被告甲○○堅詞否認有何業務過失傷害之犯行，辯稱：伊所為之拔牙行為
    並不致造成告訴人乙○○牙齦發炎之傷害，應該是牙齒龜裂導致發炎，並非拔牙
    過程中直接傷到牙齦等語。經查：證人蔡錫福於偵查中證稱：「我係新人類診所
    之醫師，甲○○來我診所請我處理乙○○的牙齒，費用由甲○○來支付，他們發
    生何事我並不知情，詳細時間我不清楚。（問：當時乙○○牙齒之情形有無受傷
    ？）看不出有明顯外傷，但照Ｘ光依我專業判斷，除他下顎左右兩側犬齒的牙根
    之前的根管治療不完全，尚可進一步治療，其他的牙根已無法保留因為牙根以腐
    蝕不能再保，故建議其拔除重新製作假牙。除上述外，並無其他受傷情形，當時
    他來時右下側已無假牙，只是他說會疼痛，並沒有看到發炎腫脹。（問：依醫師
    正常治療程序，甲○○之行為是否亦會發生發炎之狀況？）若植入釘子正常處理
    過程情形中不應會受傷，亦不會發炎，當時看到乙○○牙齒之情形其第五顆牙根
    已壞，拔掉後除有感染會發炎腫脹，否則只是疼痛而已。（問：乙○○當時有無
    腫脹之情形？）我記不清楚，須查看病歷才能知道。」（九十年度他字第一五九
    五號偵查卷第四一、四二頁）等語，而告訴人乙○○於偵查中所提出之新人類牙
    科診所診斷證明書亦僅記載殘留齒根，並無論及發炎腫脹之情形，此有新人類牙
    科診所診斷證明書一份（九十年發查字第二０四八號偵查卷第一七頁）、門診記
    錄表一份（九十年度他字第一五九五號偵查卷第五０頁）在卷可稽，依證人蔡錫
    福證述之內容可知，告訴人乙○○於案發當時，並無明顯之發炎腫脹之傷害存在
    ，且告訴人乙○○所生之牙齦疼痛之情形，亦屬拔牙過程之正常現象，並非被告
    甲○○之行為所特意導致；至於告訴人乙○○事後雖於本院審理中提出萬芳牙醫
    診所之診斷證明書，以證明告訴人乙○○之牙根有腫脹及膿瘍情形，然告訴人乙
    ○○所提出之前開診斷證明書記載之就診時間為九十年十二月三日起至十二月十
    日止，距離案發時間已時隔一年之遙，此有萬芳牙醫診所診斷證明書一份在卷可
    稽，自難據以為有利於告訴人乙○○前揭指訴之佐證；從而，告訴人乙○○既未
    能具體指證被告甲○○不當醫療行為導致之傷害，自難論以被告甲○○業務過失
    傷害罪行。被告甲○○前揭業務過失傷害罪刑，既屬不能證明，原應為無罪判決
    之諭知，惟因公訴人認被告甲○○所涉業務過失傷害犯行與前開論罪科刑部分，
    有想像競合犯之裁判上一罪關係，本院爰不另為無罪之諭知，併此敘明。
據上論斷，應依刑事訴訟法第二百九十九條第一項前段，修正前醫師法第二十八條第
一項，刑法第十一條前段、第二條第一項前段、第七十四條第一款，判決如主文。
中      華      民      國      九十一      年      二    月    二十    日
                                臺灣臺中地方法院刑事第六庭
                                        法  官  巫淑芳
右正本證明與原本無異。
如不服本判決，應於送達後十日內向本院提出上訴狀 （須附繕本） ，上訴於台灣高等
法院台中分院。
                                        書記官
中      華      民      國      九十一      年      二    月    二十一  日
附錄論罪科刑法條：
修正前之醫師法第二十八條：
未取得合法醫師資格，擅自執行醫療業務者，處一年以上三年以下有期徒刑，得併科
新台幣三萬元以上十五萬元以下罰金，其所使用之藥械沒收之。但合於左列情形之一
者，不在此限：
一、在中央衛生主管機關認可之醫院，於醫師指導下實習之國內醫學院、校學生或畢
    業生。
二、在醫療機構於醫師指示下之護士、助產士或其他醫事人員。
三、合於第十一條第一項但書規定者。
四、臨時施行急救者。
犯前項之罪因而致人傷害或死亡者，應依刑法加重其至二分之一，並負損害賠償之責
。
